【裁判字號】    97,上訴,4491
【裁判日期】    971127
【裁判案由】    偽造有價證券等
【裁判全文】
臺灣高等法院刑事判決                97年度上訴字第4491號
上  訴  人  臺灣宜蘭地方法院檢察署檢察官
被      告  甲○○○
                      原住宜蘭縣五結鄉○○路○段篤行三村
指定辯護人  本院公設辯護人王永炫
上列上訴人因被告偽造有價證券等案件，不服臺灣宜蘭地方法院
97年度訴字第211 號，中華民國97年8 月18日第一審判決（起訴
案號：臺灣宜蘭地方法院檢察署96年度偵緝字第143 號），提起
上訴，本院判決如下：
    主  文
上訴駁回。
    理  由
一、公訴意旨略以：被告甲○○○於民國（下同）90年間，向李
    智賢（已歿）借貸新臺幣（下同）50萬元，並將其所有坐落
    於宜蘭縣冬山鄉○○段565 之10地號之土地及建物設定第二
    順位抵押權予李智賢以為擔保，然甲○○○至91年6 月28日
    仍無法償還，李智賢即向臺灣宜蘭地方法院聲請強制執行，
    甲○○○為使李智賢撤回強制執行之聲請，於93年2 月28日
    ，在楊嘉榮位於宜蘭縣冬山鄉○○路31號住處，因李智賢要
    求須由甲○○○之子女出面保證及還款，甲○○○明知其女
    乙○○並未同意簽發本票予李智賢，竟與真實姓名年籍不詳
    之人共同基於行使偽造私文書及有價證券之犯意聯絡，先於
    不詳時、地，由真實姓名年籍不詳之人在切結書1 份及本票
    2 張（票號分別為091439號、091440號，發票日均為93年2
    月28日，付款日分別為93年3 月11日、93年4 月5 日，金額
    分別為10萬元、50萬元）偽簽「乙○○」之署押共3 枚，並
    偽刻、偽蓋「乙○○」之印文共8 枚，以此方式偽造上開切
    結書1 份及本票2 張，表示乙○○同意為其母清償借款之意
    ，偽造完成後再由甲○○○將上開切結書及本票2 張交付予
    李智賢而行使之，足生損害於乙○○本人及李智賢。嗣因上
    開本票2 紙屆期並未兌現，李智賢持向臺灣臺北地方法院聲
    請本票裁定，經乙○○否認該債權，李智賢始查悉上情，因
    認被告涉犯刑法第201 條第1 項之偽造有價證券罪嫌，及同
    法第216 條、第210 條之行使偽造私文書罪云云。
二、按犯罪事實應依證據認定，無證據不得認定犯罪事實；又不
    能證明被告犯罪者，應諭知無罪之判決，刑事訴訟法第154
    條第2 項、第301 條第1 項分別定有明文。又事實之認定，
    應憑證據，如未能發現相當證據，或證據不足以證明，自不
    能以推測或擬制之方法，為裁判基礎；且認定不利於被告之
    事實須依積極證據，苟積極證據不足為不利於被告事實之認
    定時，即應為有利於被告之認定；另認定犯罪事實所憑之證
    據，雖不以直接證據為限，間接證據亦包括在內，然而無論
    直接證據或間接證據，其為訴訟上之證明，須於通常一般之
    人均不致有所懷疑，而得確信其為真實之程度者，始得據為
    有罪之認定，倘其證明尚未達到此一程度，而有合理之懷疑
    存在，無從使事實審法院得為有罪之確信時，即應由法院諭
    知被告無罪之判決（最高法院40年台上字第86號、30年上字
    第816 號、76年台上字第4986號判例同此意旨）。次按刑事
    訴訟法第161 條已於91年2 月8 日修正公布，修正後同條第
    1 項規定：檢察官就被告犯罪事實，應負舉證責任，並指出
    證明之方法。因此，檢察官對於起訴之犯罪事實，應負提出
    證據及說服之實質舉證責任。倘其所提出之證據，不足為被
    告有罪之積極證明，或其闡明之證明方法，無從說服法官以
    形成被告有罪之心證，基於無罪推定之原則，自應為被告無
    罪判決之諭知（最高法院92年台上字第128 號判例亦同此意
    旨）。
三、本件公訴人認被告涉犯偽造有價證券等罪，無非係以：（一
    ）告訴人李智賢之指述。（二）證人楊嘉榮、乙○○之證述
    。（三）臺北地方法院93年度票字第61548 號民事裁定、民
    事裁定確定證明書、和解筆錄、臺灣宜蘭地方法院檢察署檢
    察官94年度偵字第5390號不起訴處分書、切結書各1 件、及
    本票2 紙等，資為論據。惟訊據被告堅詞否認有何偽造有價
    證券及行使偽造私文書之犯行，辯稱切結書及本票上之「乙
    ○○」署名及印文均非伊所為，係李智賢與楊嘉榮叫伊在系
    爭本票上簽自己名字，而於簽名時，該本票係空白本票，伊
    簽完名字後即交還給李智賢等語。經查：
（一）前開系爭切結書1 份及本票2 張（票號分別為091439號、
      091440號，發票日均為93年2 月28日，付款日分別為93年
      3 月11日、93年4 月5 日，金額分別為10萬元、50萬元）
      上所簽「乙○○」之署押3 枚，及所蓋「乙○○」之印文
      共8 枚，均非證人乙○○所簽寫及捺印等情，業據證人乙
      ○○於偵查及原審審理時證述綦詳（見96年度偵緝字第14
      3 號第34頁至第35頁），復有證人乙○○於偵查中親簽可
      資比對之「乙○○」之署押10枚（見96年度偵緝字第143
      號第37頁）、前揭切結書影本1 份及本票影本2 張附卷可
      稽（見96年度他字第16號卷第7 頁至第12頁）。是系爭切
      結書及本票上之「乙○○」署押3 枚，及「乙○○」印文
      共8 枚，均係偽簽及偽蓋等情，固堪信為真實。
（二）據告訴人李智賢於警詢時證稱：被告於93年2 月28日在其
      家中簽署欠款60萬元之切結書，因不相信甲○○○的信用
      ，故要求乙○○作保證，而由乙○○簽立切結書，甲○○
      ○則作連帶保證人，並開具60萬元本票作為憑證，之後甲
      ○○○本人親自將該2 張已簽妥之本票交予伊等語（見94
      年度偵字第5390號偵查卷第6 頁）；復於偵查中證稱：2
      張本票是甲○○○在93年2 月28日拿到宜蘭冬山鄉○○路
      33號楊嘉榮家中給伊；簽立切結書時乙○○並不在場，現
      場有甲○○○及協調該事之友人楊嘉榮在場，切結書及本
      票早已寫好由甲○○○交給伊等語（見94年度偵字第5390
      號偵查卷第35頁；96年度發查字第2 號偵查卷第6 頁）。
      另證人楊嘉榮於偵查中證述：甲○○○表示其女兒回來了
      ，後來甲○○○在伊家裡，先簽了協議書，系爭本票拿出
      來時係空白，後來甲○○○說拿票回家填寫，一個小時之
      後，復將本票帶來，說是其女已填寫好，並當面交給伊，
      伊再交給李智賢；該2 張本票是甲○○○從家中簽好拿到
      伊家裡，該本票確實是她女兒本人所簽，由她帶過來，切
      結書是李智賢寫好帶到伊之住處，看到時切結書上之簽名
      欄皆為空白，甲○○○因不識字，故說要把切結書帶回去
      給家人看，簽好後才拿回來交給伊，當時發現乙○○、甲
      ○○○之簽名都有了等語（見94年度偵字第5390號偵查卷
      第36頁至第37頁；96年度偵緝字第143 號偵查卷第40頁至
      第41頁）；復於原審審理時證稱：李智賢好像有拿出2 張
      本票交給伊，叫伊交給被告簽名，於是拿給被告在背後背
      書，並未注意正面，被告簽好名字後，伊就交給李智賢…
      …切結書是李智賢由家中寫好帶來，當時被告還沒有簽名
      ，亦沒有看到乙○○之簽名，被告好像是在伊簽名之後才
      簽名，當時被告不肯簽，李智賢要她一定要簽，乙○○沒
      有到場，也沒有在切結書上面簽名，伊簽名前未有人簽名
      ，伊簽名之後就交給李智賢等語（見原審卷第39頁至第46
      頁），如此相互私稽。則就本件本票、切結書究竟係由被
      告簽好後帶來、抑或係由被告將空白之本票、切結書帶回
      家中簽署後帶過來等情，告訴人李智賢於警詢及偵查中之
      證述，核與證人楊嘉榮於偵查中之證詞有所不一；而證人
      楊嘉榮於偵查中證述亦與其於原審時之證述亦不相一致。
      是告訴人李智賢之指述與證人楊嘉榮前揭證述之憑信性已
      有可議，基於「罪疑利益歸於被告」原則，自應為被告有
      利之認定。又依證人楊嘉榮於原審審理時之上開證述觀之
      ，系爭本票及切結書若均係由告訴人李智賢所帶來，且於
      當日由被告簽名後，再由證人楊嘉榮轉交還予告訴人李智
      賢，而依證人楊嘉榮所述，其並未注意到本票正面是否有
      證人乙○○之簽名及印文，僅知被告當日有在本票背面簽
      名，且切結書上之簽名欄於證人楊嘉榮簽名前均係空白。
      可知當日被告除在本票背面簽名外，實無另行在本票正面
      及切結書上簽寫其女乙○○姓名之機會。況據證人楊嘉榮
      於偵查中及原審審理時之前揭證述內容觀之，系爭切結書
      係為告訴人所親擬，而告訴人早已將證人乙○○之名字記
      載入切結書中，並表示乙○○願擔任本票發票人，顯見乙
      ○○擔任本票發票人係出於告訴人之意無誤，果被告早已
      同意使用其女乙○○之名義簽發本票保證及在切結書上簽
      名，何以當日於證人楊嘉榮住處時，被告會拒絕在切結書
      上簽名？故依證人楊嘉榮上開之證述，可認被告於當日並
      未當場於本票及切結書上簽立乙○○之姓名，且當日該本
      票及切結書均由告訴人李智賢取走，被告亦無事後填寫之
      機會，故尚難認被告有何偽造乙○○之簽名於本票及切結
      書上之犯行。準此，證人楊嘉榮及告訴人李智賢所為之證
      述，顯均有瑕疵，尚不足遽採為被告犯罪認定之依據。
四、綜上所述，本件依公訴人所舉之證據，尚不足證明被告有何
    偽造有價證券等之行為，此外，復查無其他積極證據足以證
    明被告有何公訴人所指之犯行，揆諸前揭說明，不能證明被
    告犯罪，自應為被告無罪判決之諭知。
五、原審以不能證明被告犯罪，諭知被告無罪之判決，其認事用
    法，並無違誤。檢察官上訴意旨略以：（一）本件告訴人李
    智賢已取得執行名義，並向臺灣宜蘭地方法院聲請強制執行
    ，被告甲○○○為求李智賢撤回強制執行之聲明，明知其女
    乙○○並未同意簽發本票予李智賢，竟於93年間，偽造切結
    書1 份及本票2 張，其涉犯偽造有價證券等罪之事實迭經證
    人楊嘉榮證述明確，並經證人乙○○證稱：未同意簽發本票
    等語屬實，且被告於93年間已有冒用其女乙○○之名義（使
    乙○○擔任連帶保證人）辦理購車貸款，經臺灣宜蘭地方法
    院以95年度羅簡字第134 號判決判刑確定。（二）又本件案
    發至今已有原審徒以證人楊嘉榮、李智賢之證述情節前後略
    有不符，即指其2 人所為證詞均不可採，論理上亦未盡妥適
    ；蓋證人楊嘉榮與告訴人、被告均係友人，於本件雙方借貸
    並無利害關係，況告訴人李智賢已歿，證人楊嘉榮無為虛偽
    證詞以陷被告入罪之必要。又被告辯稱：伊已經將錢還給李
    智賢，是李智賢未將本票還給伊云云，其辯詞是否屬實？此
    應調查事項，亦未見查明云云。惟查：（一）關於證人楊嘉
    榮之證詞，不足為不利於被告之認定，已如前述；又被告雖
    曾因冒用其女乙○○之名義（以乙○○擔任連帶保證人）辦
    理購車貸款，經臺灣宜蘭地方法院以95年度羅簡字第134 號
    判決判刑確定屬實，惟究不能因被告之前有冒用其女乙○○
    名義之犯罪前科，在別無其他證據證明之下，逕而推論本件
    亦係被告所為，至為明確。且經本院調閱臺灣宜蘭地方法院
    95年度羅檢字第134 號全卷，核被告前案於台新資融分期付
    款申購契約書上所偽造其女「乙○○」之簽名（見該案94年
    度偵字第959 號偵查卷第14頁）與本案系爭切結書及本票上
    偽造之簽名明顯不同，業經本院當庭勘驗屬實（見本院卷第
    36頁），尚無從遽認前案與本案皆為被告所為或皆由被告教
    唆同一人所為。此外，公訴人亦無提出其他積極證據足為被
    告有公訴意旨所指犯行之認定，揆諸前揭說明，自不能以推
    測或擬制之方法為被告不利之認定。（二）另告訴人李智賢
    及證人楊嘉榮之證述情節確有明顯瑕疵等情，已如前述，而
    證人楊嘉榮既未親眼目賭被告有何公訴意旨所指之犯行，公
    訴人亦未能提出其他不利於被告之其他事證，縱證人楊嘉榮
    無為虛偽證詞以陷被告入罪之必要，其證詞亦無從遽為被告
    不利之認定。再被告事後有無清償債務、又告訴人李智賢是
    否有將本票交還給被告等情，僅屬告訴人與被告間民事糾紛
    之範疇，核與本件被告是否有偽簽及偽蓋「乙○○」之署押
    或印文等情之判斷無涉，自無另為調查之必要，附此敘明。
    檢察官執此指摘原判決不當，並無理由，應駁回之。
據上論斷，應依刑事訴訟法第368 條，判決如主文。
本案經檢察官李良忠到庭執行職務。
中    華    民    國    97    年    11    月    27    日
                  刑事第三庭審判長法  官  蔡秀雄
                                  法  官  許文章
                                  法  官  謝靜恒
以上正本證明與原本無異。
檢察官如不服本判決，應於收受送達後10日內向本院提出上訴書
狀，其未敘述上訴之理由者並得於提起上訴後10日內向本院補提
理由書（均須按他造當事人之人數附繕本）「切勿逕送上級法院
」。
被告不得上訴。
                                  書記官  陳珮茹
中    華    民    國    97    年    11    月    27    日


司法院資訊處製作；財團法人民間司法改革基金會備份。
